【裁判字號】    90,上訴,1179
【裁判日期】    901030
【裁判案由】    懲治盜匪條例等
【裁判全文】
臺灣高等法院高雄分院刑事判決                  九十年度上訴字第一一七九號
    上  訴  人
    即  被  告  丙○○
    選任辯護人 陳慧博
右上訴人因懲治盜匪條例等案件，不服臺灣高雄地方法院八十八年度訴字第二四五三
號，中華民國八十九年十二月三十日第一審判決（起訴案號：臺灣高雄地方法院檢察
署八十八年度偵字第二五七五四號）提起上訴，本院判決如左：
    主  文
原判決撤銷。
丙○○意圖為自己不法之所有，以強暴、脅迫方法致使不能抗拒而取他人之物，累犯
，處有期徒刑捌年，褫奪公權肆年，鐵橇壹支沒收；又放火燒毀現供人使用之住宅未
遂，累犯，處有期徒刑肆年，打火機壹個沒收；應執行有期徒刑拾年，褫奪公權肆年
。鐵橇壹支、打火機壹個沒收。
    事  實
一、丙○○曾於民國八十六年間犯過失傷害罪，經原審法院判處有期徒刑三月，於八
    十六年十月二十七日易科罰金執行完畢。竟仍不知悔改，竟意圖為自己不法之所
    有，於民國八十八年十月十八日上午九時許，持客觀上可供兇器使用之其所有鐵
    橇一支，自其高雄縣林園鄉林內村林內一七五號住處之頂樓，持該鐵橇敲破與其
    住處相連之一七六號甲○○住處頂樓之瓦片波浪型隔板安全設備後，踰越該安全
    設備侵入甲○○住處頂樓，再持上開鐵橇毀壞頂樓之鐵門侵入屋內（侵入住宅及
    毀損部分均未據告訴），在一樓客廳著手行竊之際，恰為甲○○之子乙○○返家
    撞見，丙○○遂起強盜之不法所有意圖，當場對乙○○施以強暴，先持林家之陶
    製存錢筒毆打乙○○成傷，繼而掐住乙○○脖子將乙○○強押至二樓，利用林家
    之衣褲將乙○○之雙手綑綁於背後並矇住眼睛，致使乙○○不能抗拒後，繼續搜
    括屋內財物，共搜得如附表所示之財物，因其中並有甲○○之銀行存摺簿及提款
    卡，丙○○遂至林家廚房取出尖刀一把，脅迫乙○○說出該提款卡之密碼，並恫
    稱若不依從將予殺害等語，因乙○○不知其父提款卡之密碼而無法告知，丙○○
    遂將乙○○押往其位前揭一七五號住處二樓房間拘禁，並以其所有之皮帶（未扣
    案）綁住乙○○之嘴巴及雙手，繼續逼問提款卡之密碼，迄至同日下午十六時三
    十分許，乙○○佯稱欲如廁，趁丙○○將其鬆綁未注意之際，脫逃回家，遭遇方
    才返家之甲○○，告知被害經過，父子二人旋即向警方報案，嗣於同日下午十七
    時十分許，高雄縣警察局林園分局警員據報與甲○○父子前往丙○○住處門口叫
    門，欲依法逮捕丙○○時，丙○○竟欲脫免逮捕，明知放火極有可能燒燬現供人
    使用之住宅，猶將其屋內之瓦斯桶開關打開，使瓦斯彌漫於空氣中，嗣因警員聞
    見濃重瓦斯味，立即通知消防隊員到場破門入內，丙○○一見警員進入旋即點燃
    手上其所有之打火機，幸經消防隊員破門前已先將丙○○住處之窗戶打開通風，
    始未釀成災害，並扣得其所有供其犯罪所用之鐵橇之一支、打火機一個，旋經警
    員於其屋內二樓房間起出如附表所示之贓物。
二、案經甲○○、乙○○訴請高雄縣警察局林園分局報告臺灣高雄地方法院檢察署檢
    察官偵查起訴。
    理  由
一、訊據被告丙○○僅承認有於右揭時地持鐵橇毀壞被害人甲○○住處頂樓之瓦片波
    浪型隔板及頂樓之鐵門，侵入屋內行竊之事實，惟矢口否認有前揭強盜、企圖引
    爆瓦斯等犯行，辯稱：伊在一樓客廳撞見被害人乙○○後，即往頂樓逃回住處，
    並未與其發生扭打或將其身體綑綁、矇住眼睛等事實，亦無持刀逼問提款卡密碼
    一事，更無將乙○○押回住處拘禁等事實，而警員至其住處敲門時，伊只是想自
    首，並無引爆瓦斯之企圖云云。惟查，被告於被害人住處一樓行竊之際，適為返
    家之被害人乙○○撞見，被告當場對乙○○施強暴持林家之陶製存錢筒毆打乙○○成傷，繼而掐住乙○○脖子將其強押至二樓，利用林家之衣物將乙○○之雙手
    綑綁於背後並矇住眼睛，致使乙○○不能抗拒後，繼續搜括屋內財物，嗣因取得
    之財物中有乙○○之父甲○○之銀行存摺簿、提款卡，被告遂持林家廚房之尖刀
    一把，脅迫恫嚇乙○○說出該提款卡之密碼，因乙○○不知而無法告知，被告遂
    將乙○○押回其隔壁住處二樓房間拘禁，以其所有之皮帶綑綁乙○○之嘴巴、雙
    手，繼續逼問提款卡之密碼，迄至同日下午十六時三十分許，乙○○佯稱欲如廁
    伺機脫逃回家，遭遇方才返家之父甲○○，告知被害經過，父子二人旋即向警方
    報案等被害經過及脫逃情節，除據被害人乙○○於警、偵訊及原審審理時歷次指
    訴明確外，且經其父甲○○於偵審中陳述其返家後發現住處鐵門未鎖、屋內財物
    零亂、不見其子乙○○行蹤，報警後不久，見乙○○從被告住處跑出，向其述說
    遭被告毆打、綑綁、拘禁等情節在卷互佐，而被告於警訊之初供亦坦承前揭犯行
    ，嗣於偵查中亦坦承有傷害、綑綁部分事實，參諸被害人乙○○所受之傷勢，除
    有挫擦傷外，左頸部並有勒傷瘀血，且左上腿亦有鈍挫傷，有診斷證明書一紙附
    於警訊卷可稽，核與其指訴遭被告掐住脖子強押至二樓，及持尖刀脅迫逼問其父
    提款卡密碼等情節所可能造成之傷勢相符，是其左頸部之勒傷瘀血，應係遭被告
    掐住脖子強押至二樓所致，另左上腿之有鈍挫傷，則係被告持尖刀逼問提款卡密
    碼時所致，應堪肯認。被告嗣於本院全盤否認上情，顯係卸責之詞，自不可採。
    另被告為警前往逮捕時企圖點燃瓦斯一情，復經其於警訊承認，嗣於偵審中雖亦
    翻異前供，惟證人即前往逮捕被告之林園分局警員李彥儀於偵審中（含本院）均
    證稱：據報到被告住處敲門，被告將大門鎖起來不開門，後來聞到被告住處有很
    重瓦斯味，只好叫消防隊過來，消防隊員來後破門進去，被告從樓上下樓，手拿
    打火機並點火，我們過去制止，當時瓦斯沒有爆炸，因消防隊員先前已將被告住
    處窗戶打開等語，與被害人乙○○、甲○○於本院陳稱：警察前來後，至被告住
    處搜查、敲門，被告不開，後來聞到瓦斯味，警察要我們趕快疏散，並通知消防
    隊員前來破門而入將被告抓出等語相符，被告逸漏瓦斯企圖引爆以脫免逮捕之事
    實，洵堪肯認，嗣後空言否認，亦不可採。此外，並有被告侵入被害人住處所用
    之鐵橇一支，綑綁脅迫被害人乙○○之衣褲、尖刀，及企圖引爆瓦斯之打火機等
    物扣案可佐，暨相關犯罪情狀之照片十四幀附於警卷、原審卷供參，事證明確，
    被告犯行，洵堪認定。
二、按強盜與竊盜，僅係取得財物之手段不同，而於圖為不法所有，以非法方法取得
    他人財物之點，兩者並無差異。行為人原有之犯意固在行竊，但於侵入住宅後，
    尚未竊得財物，因被事主發覺，即起意行強，進而強取鑰匙，並將事主抓傷而劫
    取財物，其圖為不法所有取得他人財物之犯意，仍相一貫，僅於中途變更其竊取
    手段為強取而已，其應成立強盜罪已無可疑。至夜間侵入，雖係本於竊盜之犯意
    而成，但因以後所用之手段，已由竊盜而變為強盜，則竊盜時之行為，即其強盜
    行為之一部，不能以其前段之行為，為加重竊盜未遂，後段之行為為普通強盜既
    遂，而從一重處斷。此有最高法院二十四年第四六七三號判例意旨可資參照。本
    件被告攜帶客觀上可供兇器使用之鐵橇一支，破壞被害人住處頂樓之波浪型隔板
    安全設備及鐵門侵入屋內，原意固在行竊，惟於侵入住宅行竊之際，因遭被害人
    乙○○返家撞見，即施強暴毆打乙○○將其制伏綑綁並矇住眼睛，致使乙○○不
    能抗拒後，繼續搜括屋內財物，強取如附表所示之財物，並持被害人住處之尖刀
    脅迫恫嚇被害人交付提款卡密碼，被告顯於行竊中途變更其犯意為強盜，依前揭
    判例意旨，其攜帶兇器、毀越門扇及安全設備之行為，雖係本於竊盜之犯意而成
    ，但因以後所用之手段，已由竊盜而變為強盜，即應構成強盜行為之一部，故不
    能再論以加重竊盜，僅應論以強盜罪，公訴人認被告應依刑法第三百二十一條第
    一項第二款、第三款之加重竊盜罪論科，顯有違前揭判例意旨，合先敘明。次按
    犯強盜罪而有刑法第三百二十一條第一項各款情之一者，屬加重強盜罪，刑法第
    三百三十條第一項定有明文；而意圖為自己或第三人不法所有，以強暴、脅迫，
    致使不能抗拒而取他人之物或使其交付者者，懲治盜匪條例（下稱盜匪條例）第
    五條第一項第一款則另定有盜匪罪。故被告攜帶兇器、毀越門扇或其它安全設備
    侵入被害人住處，施強暴毆打、綑綁被害人，致其不能抗拒而強取如附表所示之
    財物，並持被害人住處之尖刀脅迫恫嚇被害人交付提款卡密碼而犯強盜罪者，本
    屬刑法第三百三十條第一項之加重強盜罪，但刑法第三百三十條第一項之加重強
    盜罪與前揭盜匪條例盜匪第五條第一項第一款之盜匪罪二者之關係，前者，係加
    重強盜罪全部法；後者，則屬部分法，若依法條競合關係理論，上開犯行，原應
    適用全部法即刑法第三百三十條第一項，惟盜匪條例之頒布，就強盜案件而言，
    係刑法之特別法，二者間具有特別法與普通法之法條競合關係，且盜匪條例第五
    條第一項第一款盜匪罪之法定刑，係處無期徒刑或七年以上有期徒刑，較之刑法
    第三百三十條第一項規定之法定刑，為五年以上十二年以下有期徒刑為重，故被
    告上開犯行，自應逕適用屬於特別法、重法之盜匪條條例第五條第一項第一款之
    盜匪罪。至被告施強暴毆打被害人乙○○至其受有左腋下挫傷、左頸部勒傷瘀血
    、左上腿鈍挫傷、鼻樑挫擦傷等傷害，並綑綁乙○○身體矇住眼睛剝奪其行動自
    由，繼而將其拘禁被告住處以便逼問提款卡之密碼，所為之傷害、非法剝奪人之
    行動自由、私行拘禁等犯行，均係施用強暴、脅迫使人不能抗拒之實施行為，均
    屬強盜罪之手段，除成立上開強盜罪外，不另成立他罪（參考最高法院三十年上
    字第三七０三號、二十二年上字第二０六四號、二十四年上字第四四０七號等判
    例意旨），公訴人認被告此部分犯行另犯刑法第二百七十七條第一項之傷害罪及
    同法第三百零二條第一項之私行拘禁罪，亦有誤會。再者，被告既已取得被害人
    住處如附表所示之財物，其強盜罪即已既遂，縱其因所取得之財物中並有被害人
    甲○○之銀行存摺簿及提款卡，遂又持尖刀，脅迫乙○○說出該提款卡之密碼，
    惟因乙○○不知其父提款卡之密碼而無法告知致其未得逞，然此亦不過係被告取
    得財物之範圍多寡而已，並不影響其犯罪之既遂，附此敘明。又被告於警依法逮
    捕之際，明知點燃瓦斯極有可能引起火災燒燬現供人使用之住宅，猶將放置於屋
    內之瓦斯桶開關打開，使瓦斯彌漫，並點燃打火機企圖引爆，幸因消防隊員已先
    將窗戶打開通風，始未釀成災害而未遂，核其此部分犯行，係犯刑法第一百七十
    三條第三項、第一項之放火燒燬現供人使用之住宅未遂罪。此部分未遂犯依法減
    輕其刑。被告所犯上開盜匪罪、放火燒燬現供人使用之住宅未遂罪二罪間，犯意
    各別，行為互殊，應分論併罰。再查，被告前八十六年間因犯過失傷害罪，經原
    審法院判處有期徒刑三月，於八十六年十月二十七日易科罰金執行完畢等事實，
    有卷附臺灣高雄地方法院檢察署刑案資料查註紀錄表可佐，其於刑之執行完畢後
    五年以內再犯本件有期徒刑以上之本罪，為累犯，應依刑法第四十七條規定加重
    其刑，惟所犯上開盜匪罪、放火罪之法定刑無期徒刑部分，則依法均不得加重。
三、原審據以論罪科刑，固非無見。按沒收為從刑，應於所犯罪名附隨於主刑之後宣
    告之。原審主文就被告所犯二罪，未分別諭知沒收物，而於定執行刑後，單獨宣
    告沒收，自有未合，且被告以點燃瓦斯為放火燒毀住宅之方法，並非以瓦斯之爆
    風、高熱等急烈膨脹炸燬房屋，應犯放火罪，原審依起訴意旨以準放火罪論，原
    審及起訴意旨均有未洽。被告上訴否認犯罪，固無足取，惟原判決既有可議，自
    應予以撤銷改判。審酌被告犯罪時甫成年，竟不思以正當方法賺取財物，而以強
    暴、脅迫方式，強取被害人財物，造成被害人精神恐懼及財物損失，影響社會秩
    序甚鉅，且嗣後於警逮捕之際，猶企圖點燃瓦斯引爆，圖免逮捕，幸經消防隊員
    及時到場破門入內將其制止逮捕，始未釀成災害，惡性不輕，犯後亦未全盤吐實
    ，避重就輕，僅坦承竊盜，否認嗣後變更之強盜犯行，暨前已有犯罪前科，素行
    不佳等一切情狀，就其所犯前揭二罪，分別量處如主文所示之刑，並依其所犯之
    盜匪罪性質認為有褫奪公權必要，就盜匪罪部分，諭知褫奪公權四年，並定其應
    執行刑。又被告犯盜匪罪時所持之鐵橇一支，係供其犯罪所用之物，另打火機一
    個，則為被告放火所用之物，且均為被告所有之物，業據其陳明，均應依刑法第
    三十八條第一項第二款於所犯罪名之下宣告沒收。至扣案之衣褲二件，雖係被告
    綑綁被害人乙○○所用之物，另尖刀二支，其中較新較短者，亦為被告持以脅迫
    乙○○說出提款卡密碼之兇器，惟均係被害人住處之物，而非被告所有，復經被
    害人及被告陳明在卷，又較長生銹之尖刀，係警員在被告住處查扣之物，另扣案
    之皮帶二條，則係被害人住處之物，非被告綑綁乙○○之皮帶，與前揭犯罪情節
    均無關，亦經被害人、被告陳明，至被告捆綁乙○○之皮帶，因未扣案，為免日
    後執行困難，爰與前揭衣褲、尖刀、皮帶等物，均不予宣告沒收，另被告所得財
    物，均已發還被害人，毋庸再為發還之諭知，附此敘明。
據上論斷，應依刑事訴訟法第三百六十九條第一項前段、第三百六十四條、第二百九
十九條第一項前段，懲治盜匪條例第五條第一項第一款、第八條，刑法第一百七十三
條第一項、第三項、第二十六條前段、第五十一條第五款、第四十七條、第三十七條
第二項、第三十八條第一項第二款，判決如主文。
本案經檢察官邱榮藏到庭執行職務。
中      華      民      國    九十      年      十      月     三十     日
                              臺灣高等法院高雄分院刑事第九庭
                                  審判長法官  張明松
                                        法官  任森銓
                                        法官  江泰章
右正本證明與原本無異。
如不服本判決，應於判決送達後十日內向本院提出上訴狀，其未述理由者並應於提
出上訴狀後十日內向本院補提理由書（應附繕本)。
                                      書記官  郭榮芳
中      華      民      國    九十      年      十      月     三十一   日
                                                                  Ａ


司法院資訊處製作；財團法人民間司法改革基金會備份。
